【裁判字號】    97,易,1189
【裁判日期】    970925
【裁判案由】    詐欺
【裁判全文】
臺灣彰化地方法院刑事判決              97年度易字第1189號
公  訴  人  臺灣彰化地方法院檢察署檢察官
被      告  甲○○
上列被告因詐欺案件，經檢察官提起公訴（97年度偵字第5087號）
，本院判決如下：
    主    文
甲○○犯幫助詐欺取財罪，處有期徒刑肆月，如易科罰金，以新
臺幣壹仟元折算壹日。
    犯罪事實
一、甲○○明知個人之帳戶關係自身信用，具有一身專屬性質，
    而在金融機構開立帳戶並無特殊條件限制，一般人均係使用
    自己之帳戶，使用他人之帳戶常與財產犯罪密切相關，而可
    預見收取帳戶之目的係欲隱匿真實身分，以供他人進行詐欺
    犯罪所用，竟仍基於幫助詐欺取財之不確定故意，於民國97
    年1月2日至同年月3日17時之間某時，在不詳地點，將自己
    所有之元大商業銀行溪湖分行0000000000000000帳號帳戶之
    存摺、提款卡連同密碼，以不詳之代價，提供由不詳姓名年
    籍成年人所組成之詐欺集團成員使用，而以此方法幫助他人
    實行詐欺取財犯罪。嗣同日下午17時許，上開詐騙集團之成
    員撥打電話給乙○○，佯稱其係東森購物員工，因購物轉帳
    時，設定錯誤變成約定轉帳，會每月扣繳，須改以另行匯款
    方式更正等語，使乙○○陷於錯誤，依詐欺集團成員之指示
    ，而於當日 (3日)，在臺北縣土城市○○路之郵局，以自動
    櫃員機轉帳匯款方式，將新臺幣（下同）3000元匯入上開帳
    戶內。其後，上開詐欺集團之成員發現取得款項，即於同日
    (3日)，利用自動提款機，依序提領1000元 (不含手續費6
    元)、1900元 (不含手續費6元)，將乙○○遭詐欺而匯入之
    款項領出。經乙○○發覺受騙後，報警循線查獲。
二、案經乙○○訴請臺北縣警察局移送臺灣彰化地方法院檢察署
    檢察官偵查起訴。
    理    由
壹、程序方面
    按被告以外之人於審判外之言詞或書面陳述，除法律有規定
    者外，不得作為證據，刑事訴訟法第159 條第1 項固定有明
    文，惟被告以外之人於審判外之陳述，雖不符合同法第159
    條之1 至第159 條之4 規定，但經當事人於審判程序同意作
    為證據，法院審酌該言詞陳述或書面陳述作成時之情況，認
    為適當者，亦得為證據，當事人、代理人或辯護人於法院調
    查證據時，知有第159 條第1 項不得為證據之情形，而未於
    言詞辯論終結前聲明異議者，視為有前項之同意，此觀同法
    第159條之5規定即明。查本判決後開引用各該被告甲○○以
    外之人於審判外之陳述（包含書面陳述），固皆屬傳聞證據
    ，惟當事人雖知上開證據資料為傳聞證據，但於本院準備程
    序及審判期日中均表示同意或無意見而不予爭執，且迄至言
    詞辯論終結前亦未再聲明異議，本院審酌上開證據資料製作
    時之情況尚無違法不當等瑕疵，且與本案具有關連性，認為
    以之作為證據應屬適當，揆諸前開規定，爰逕依刑事訴訟法
    第159條之5規定，認前揭證據資料均例外有證據能力，合先
    敘明。
貳、實體部分：
一、訊據被告矢口否認有上開幫助詐欺之犯行，其辯稱：伊將上
    開帳戶之存摺、印鑑章、提款卡連同密碼等物均放置在包包
    內，並有於97年1月3日下午，有持上開包包至臺中市某家麥
    當勞餐廳，而伊之兒子曾在該餐廳打開包包，其後至97年1
    月9日始發現存摺遺失，伊推算應係於97年1月3日云云。經
    查；
(一)、上揭帳戶為被告申辦之帳戶，且被害人乙○○係遭他人以上
    開方式詐騙，而將3000元存入被告上揭帳戶內，被告之上開
    帳戶，確係遭人用為詐欺取財之工具等情，業經證人即被害
    人乙○○於警詢時證述綦詳（參照偵查卷第17頁至第18頁）
    ，並有上揭帳戶申請開戶基本資料1件 (參照偵查卷第10頁
    至第11頁)、交易明細2件 (分別附於偵查卷第12頁至第13頁
    審理卷內)附卷可稽，是被害人乙○○遭詐欺而匯款3000元
    入被告上開帳戶，由詐欺集團成員以提款卡提領取得款項之
    事實，足認屬實。
(二)、被告雖辯稱：上開帳戶之存摺於其外出至麥當勞餐廳時遺失
    云云。惟實施詐欺取財之正犯，要求被害人匯款至他人帳戶
    ，為確保其詐欺不法財物之取得，依常理判斷，其為免擔心
    所利用供被害人匯款之帳戶，遭人掛失止付而無法使用，自
    無可能利用他人遺失之帳戶，而使其費盡心思策劃實施之詐
    欺取財犯行功虧一簣，無法取得詐欺所得之贓款，是前開正
    犯當會使用經帳戶所有人同意而提供之帳戶，其理至明。且
    依被告上開帳戶之交易明細所載，被告之上開帳戶，迄至96
    年6月27日止，僅餘102元，此後至97年1月2日均無任何交易
    紀錄，而除如事實欄所示之被害人匯款、詐欺集團成員提款
    紀錄外，此後並無其他交易紀錄；被告並自承迄至97年1月9
    日始發現上開帳戶之存摺遺失等語，由以上情節觀之，被告
    於97年1月3日，並無實際使用上開帳戶之必要，被告在無攜
    帶上開帳戶之存摺、提款卡外出必要之情形下，將上開帳戶
    、提款卡攜帶外出，已與常情有所不符。況被告既自承發現
    其小孩曾打開包包，若係屬實，當應立即檢視其內之存摺、
    款項等有無遺失，當無遲至97年1月9日始行發現遺失之理。
    是被告所辯上情，委無可採。上開帳戶之所為為詐欺集團成
    員所使用，應係被告於不詳地點交付上開帳戶之資料予詐欺
    集團成員所致。至於被告交付上開帳戶資料予詐欺集團成員
    之時間，由被告自承其曾於97年1月2日持存摺理補登紀錄等
    語及本案被害人遭詐欺集團成員施詐之時間為97年1月3日17
    時許等情觀之，應係97年1月2日至97年1月3日17時之間之某
    不詳時間。
(三)、再衡諸常情，今日一般人至金融機關如銀行、郵局等開設帳
    戶使用，係極為方便容易且迅速之事，苟有使用金融存款帳
    戶之正當用途，自以使用其本人申請之帳戶，最為便利安全
    ，且苟非意圖以他人帳戶從事不法用途，並藉以逃避查緝，
    自無使用他人帳戶之理。是依一般人通常之知識、經驗，均
    應知任意提供帳戶予無信賴關係之他人使用，易致他人藉該
    帳戶取得不法犯罪所得，且欲以之隱匿帳戶內資金之實際取
    得人之身分，被告對此自難諉為不知。況查現今社會上利用
    人頭帳戶詐欺取財以逃避查緝之犯案方式層出不窮，經媒體
    廣為報導，已成眾所週知之事，被告自無例外，而被告雖可
    能無法確知該犯罪集團成員將如何利用其存摺，然其應可預
    見刻意使用他人存摺者，必作非法之途，詐欺取財當然是其
    中最有可能之事，卻仍將該存摺等物交給該犯罪集團之成員
    ，且其帳戶果然被用為詐欺取財之工具，其容任他人利用其
    帳戶詐欺取財之行為，已符合預見其發生而其發生並不違背
    其本意之間接故意（不確定故意）之情形。
(四)、綜上所述，本件事證明確，被告上開幫助詐欺取財犯行，堪
    以認定。
二、按刑法上之幫助犯，係對於犯罪與正犯有共同之認識，而以
    幫助之意思，對於正犯資以助力，而未參與實施犯罪之行為
    者而言（最高法院75年度臺上字第1509號、88年度臺上字第
    1270號判決意旨可資參照）。是以，如未參與實施犯罪構成
    要件之行為，且係出於幫助之意思提供助力，即屬幫助犯，
    而非共同正犯。查前揭真實姓名、年籍均不詳之詐欺集團成
    年人，基於意圖為自己不法所有之犯意，以上述之方式，使
    被害人乙○○陷於錯誤，因而交付本人之財物，該詐欺集團
    成員所為，係犯刑法第339條第1項之詐欺取財罪。被告雖有
    將上開帳戶之存摺、提款卡及密碼提供予施以詐騙者使用，
    已如前述，惟既未見其有何參與詐騙被害人行為之積極證據
    ，尚難認屬上開詐欺取財行為之共同正犯。然而，被告將其
    所有之上開帳戶提供予他人作為詐欺取財之指定帳戶，乃係
    基於幫助他人詐欺取財之犯意，而被告提供上揭帳戶予他人
    之行為，復屬詐欺取財構成要件以外之行為，則被告自屬以
    幫助之意思，參與詐欺取財構成要件以外之行為，是核被告
    所為，係犯刑法第30條第1項前段、第339條第1項之幫助詐
    欺取財罪。被告幫助他人犯罪，應依刑法第30條第2項規定
    ，按正犯之刑減輕之。爰審酌近年來詐欺集團橫行，受害者
    眾，造成人心惶惶，社會不安，被告任意提供帳戶供他人作
    為實施詐欺取財犯罪之用，使警察機關難以追查詐欺集團，
    致損害社會金融體系及妨礙民眾對他人之信賴，其犯罪所生
    之危害非輕，兼衡本件被害人因遭詐騙而匯入被告帳戶之金
    額，及其犯罪動機、目的、手段及犯後否認犯行等一切情狀
    ，量處如主文所示之刑，並諭知易科罰金之折算標準，以示
    懲儆。
據上論斷，應依刑事訴訟法第299條第1項前段，刑法第30條第1
項前段、第2項、第339條第1項、刑法第41條第1項前段，刑法施
行法第1條之1第1，判決如主文。
本案經檢察官紀雅惠到庭執行職務。
中    華    民    國    97    年    9    月    25    日
                刑事第二庭  審判長  法  官  石  馨  文
                                    法  官  黃  齡  玉
                                    法  官  羅  永  安
以上正本證明與原本無異。
如不服本判決，應於判決送達後10日內，向本院提出上訴書狀，
上訴書狀應「敘述具體上訴理由」，並按他造當事人之人數附繕
本。「切勿逕送上級法院」。
告訴人或被害人對於判決如有不服具備理由請求檢察官上訴者，
其上訴期間之計算係以檢察官收受判決正本之日期為準。
中    華    民    國    97    年    9    月    25    日
                                    書記官  魏  嘉  信
附錄本案論罪科刑法條全文：
中華民國刑法第339條
（普通詐欺罪）
意圖為自己或第三人不法之所有，以詐術使人將本人或第三人之
物交付者，處5年以下有期徒刑、拘役或科或併科1千元以下罰金
。
以前項方法得財產上不法之利益或使第三人得之者，亦同。
前二項之未遂犯罰之。


司法院資訊處製作；財團法人民間司法改革基金會備份。
